【裁判字號】    98,簡,6
【裁判日期】    980416
【裁判案由】    拆屋還地等
【裁判全文】
臺灣士林地方法院民事判決                 98年度簡字第6號
原      告  國防部軍備局
法定代理人  乙○○
訴訟代理人  李志澄律師
複  代理人  林美伶律師
被      告  甲○○
                        23號.
輔  佐  人  丙○○
上列當事人間拆屋還地等事件，本院於民國98年4 月2 日言詞辯
論終結，判決如下：
    主  文
被告應將坐落臺北縣汐止市○○段一一二五地號土地上之門牌號
碼為臺北縣汐止市○○路一二一巷四０號之二房屋，如附圖所示
A 部分（面積八點五二平方公尺）拆除後，將占用基地返還原告
。並定履行期間為四個月。
被告應給付原告新臺幣壹仟伍佰貳拾元，及自民國九十七年十二
月十一日起至清償日止，按週年利率百分之五計算之利息，暨自
民國九十七年十二月一日起至返還第一項土地之日止，按月給付
原告新臺幣貳拾伍元。
原告其餘之訴駁回。
訴訟費用由被告負擔百分之九十九，餘由原告負擔。
本判決原告勝訴部分得假執行。
原告其餘假執行之聲請駁回。
    事  實  及  理  由
一、原告起訴主張：坐落臺北縣汐止市○○段1125地號土地（下
    稱系爭土地）為中華民國所有，而由伊管理，被告竟無權占
    用如附圖所示A 部分（面積8.52平方公尺）土地搭建門牌號
    碼為臺北縣汐止市○○路121 巷40號之2 之鐵皮屋（下稱系
    爭房屋）居住使用。爰依民法第767 條、179 條規定，請求
    被告拆屋還地及給付自民國92年12月1 日起至返還占用系爭
    土地之日止，相當於租金之不當得利等情。並聲明：(一)被告
    應將坐落系爭土地上之系爭房屋如附圖所示A 部分（面積8.
    52平方公尺）拆除，將占用基地返還原告；(二)被告應給付原
    告新臺幣（下同）1,900 元，及自起訴狀繕本送達翌日起至
    清償日止，按週年利率5 % 計算之利息，暨自97年12月1 日
    起至返還上開土地之日止，按月給付原告31元；(三)願供擔保
    請准宣告假執行。
二、被告則以：系爭房屋確為伊所有，無權占用系爭土地，惟伊
    為低收入戶，又患有糖尿病，希望原告能暫緩拆除等語置辯
    。並聲明：駁回原告之訴。
三、兩造不爭執之事實：
  (一)系爭土地為中華民國所有，原告為管理機關。
  (二)系爭房屋為被告所有，無權占用系爭土地如附圖所示A 部分
    （面積8.52平方公尺）。
四、本件之爭點：(一)原告得否請求被告拆屋還地？(二)原告得否請
    求被告給付相當於租金之不當得利？茲析述如下：
  (一)原告得否請求被告拆屋還地？
    按所有人對於無權占有或侵奪其所有物者，得請求返還之
      ；對於妨害其所有權者，得請求除去之，民法第767 條前
      段、中段分別定有明文。次按國有財產撥給各地國家機關
      使用者，名義上雖仍為國有，實際上即為使用機關行使所
      有人之權利，故對於是類財產，向准由管領機關起訴，代
      國家主張所有權人之權利（最高法院51年臺上字第2680號
      判例參照）。
    經查，系爭土地為中華民國所有，原告為管理機關，系爭
      房屋則為被告所有，無權占用系爭土地如附圖所示A 部分
      （面積8.52平方公尺），為兩造所不爭執之事實，已如上
      三所述，並有土地登記謄本、臺北縣汐止地政事務所土地
      複丈成果圖在卷為憑。揆諸首揭說明，原告請求被告將坐
      落系爭土地上之系爭房屋如附圖所示A 部分（面積8.52平
      方公尺）拆除，將占用基地返還原告，為有理由，應予准
      許。
  (二)原告得否請求被告給付相當於租金之不當得利？
    按無法律上之原因而受利益，致他人受損害者，應返還其
      利益，民法第179 條前段定有明文。次按依不當得利之法
      則請求返還不當得利，以無法律上之原因而受利益，致他
      人受有損害為其要件，故其得請求返還之範圍，應以對方
      所受之利益為度，非以請求人所受損害若干為準，無權占
      有他人土地，可能獲得相當於租金之利益為社會通常之觀
      念（最高法院61年臺上字第1695號判例參照）。又按城市
      地方房屋之租金，以不超過土地及其建築物申報總價額年
      息10% 為限，土地法第97條第1 項亦定有明文。再按公有
      土地以各該宗土地之公告地價為申報地價，平均地權條例
      施行細則第21條亦著有明文。
    查系爭土地89年7 月、93年1 月、96年1 月之公告地價分
      別為每平方公尺1,600 元、880 元、880 元，有公告地價
      查詢表一份在卷為憑。而系爭土地坐落臺北縣汐止市○○
      路121 巷，距臺北縣政府消防局第六大隊橫科分隊約20公
      尺，有本院98年3 月4 日勘驗筆錄在卷可稽。經審酌系爭
      土地所在位置、交通及生活機能之現況，認每月租金以不
      超過系爭房地申報總價額年息4%為適當。揆諸上開規定，
      原告自得請求被告給付自92年12月1 日起至97年11月30日
      止，相當於租金之不當得利1,520 元，及自起訴狀繕本送
      達翌日即97年12月11日起至清償日止，按週年利率5%計算
      之利息，暨自97年12月1 日起至返還系爭土地如附圖所示
      A 部分之日止，按月給付原告25元之不當得利（計算式詳
      見附表）。原告逾此部分之請求，則無理由，應予駁回。
五、又判決所命之給付，其性質非長期間不能履行，或斟酌被告
    之境況，兼顧原告之利益，法院得於判決內定相當之履行期
    間，民事訴訟法第396 條第1 項前段定有明文。查被告32年
    3 月9 日出生，現已66歲，並為低收入戶之獨居者，復患有
    糖尿病，現以賣彩券維生，月收入約5 、6 千元，有臺北市
    低收入戶卡、重大傷病證明卡在卷為憑，並為原告所不爭執
    ，衡情其尋覓住處非一蹴可幾，本院衡量上情，兼顧原告之
    利益，爰就判命被告返還系爭土地如附圖所示A 部分（面積
    8.52平方公尺）酌定履行期間為4 月。
六、原告陳明願供擔保請准宣告假執行，經核其勝訴部分，因係
    就民事訴訟法第427 條第1 項至第4 項訴訟適用簡易程序所
    為被告敗訴之判決，依民事訴訟法第389 條第1 項第3 款規
    定，本院應依職權宣告假執行，原告此部分假執行之聲請，
    僅係促使法院職權發動，毋庸另予准駁之表示。至原告其餘
    假執行部分之聲請，因該部分訴之駁回而失所依據，應予駁
    回。
七、據上論結，本件原告之訴為一部有理由，一部無理由，依民
    事訴訟法第79條、第389 條第1 項第3款，判決如主文。
中    華    民    國    98    年    4     月    16    日
                  民事第二庭  法  官  方彬彬
以上正本證明與原本無異。
如對本判決上訴，應於判決送達後20日內向本院提出上訴狀。
中    華    民    國    98    年    4     月    21    日
                              書記官  姜貴泰
附表：
期間                  損害金之計算式（單位：新臺幣→元）
92.12.01.-92.12.31.  8.52 ×1600 ×4%×1/12 =45
93.01.01.-97.11.30.  8.52 ×880 ×4%×59/12=1475
                合計：1520元（元以下4 捨5 入）
97.12.01. 起每月     8.52×880 ×4%×1/12=25
                     （元以下4 捨5 入）


司法院資訊處製作；財團法人民間司法改革基金會備份。
